臺灣高雄地方法院刑事判決　　　　　　　 96年度易字第125號
公　訴　人　臺灣高雄地方法院檢察署檢察官
被　　　告　丙○○
上列被告因詐欺案件，經檢察官提起公訴（95年度偵緝字第3681
號），本院判決如下：
    主  文
丙○○幫助犯詐欺取財罪，處有期徒刑肆月，如易科罰金，以銀
元佰元（即新臺幣玖佰元）折算壹日。
    事  實
一、丙○○明知提供金融帳戶存摺、提款卡（金融卡）、提款密
    碼等物予陌生人士使用，有可能遭不法利用，以利他人遂行
    財產犯罪（包括詐欺取財）之目的，竟以縱使有人持其金融
    帳戶作為詐欺取財之犯罪工具，亦不違背其本意之幫助犯意
    ，於民國95年4 月21日某時，在高雄縣路竹鄉某處將其於中
    華郵政股份有限公司鳳山五甲分局（下稱五甲郵局）開設之
    局號0000000 號、帳號0000000 號帳戶之存摺、提款卡及提
    款密碼，交給真實姓名不詳，綽號「阿洲」之成年男子使用
    。嗣甲○○○於95年4 月24日中午12時許，接獲一名真實姓
    名、年籍不詳，假冒第一銀行人員之男子來電，該男子向甲
    ○○○佯稱其郵局、農會之帳戶因遭調查而凍結，必須將存
    款匯至指定帳戶內再開立新帳戶，才不會受到帳戶凍結之影
    響等語，甲○○○誤信為真，於同日13時58分許、14時30分
    許，依對方指示先後將新臺幣（下同）30萬元、25萬元匯入
    丙○○上開郵局帳戶內，共計55萬元，旋遭全數領出。嗣甲
    ○○○發現受騙而報警處理，經警循線查獲上情。
二、案經高雄縣政府警察局移請臺灣高雄地方法院檢察署檢察官
    偵查起訴。
    理  由
一、訊據被告丙○○矢口否認有何幫助詐欺取財之犯行，辯稱：
    上開郵局帳戶是借給工作上認識的朋友「阿洲」使用，因為
    「阿洲」說他信用破產，每一家銀行都沒有辦法開戶，有朋
    友要匯款給他，就向伊借戶頭用一下，伊沒有要幫助詐欺的
    意思云云。經查：
  (一)被告對曾於95年4 月21日某時，在高雄縣路竹鄉某處將其上
    開郵局帳戶之存摺、提款卡及提款密碼，交給真實姓名、年
    籍不詳，綽號「阿洲」之成年男子使用之事實坦承不諱，而
    被害人甲○○○於95年4 月24日接獲假冒第一銀行人員之男
    子所撥打之電話，遭對方以如犯罪事實欄所示之方式詐騙後
    ，陷於錯誤而先後將30萬元、25萬元匯入被告上開五甲郵局
    帳戶內，旋遭全數領出等事實，亦據證人即被害人甲○○○
    於警詢時證述明確，此外，並有被告五甲郵局帳戶開戶基本
    資料、郵政存簿儲金立帳申請書、印鑑卡、郵政存簿儲金儲
    戶申請變更帳戶事項申請書、客戶歷史交易清單各1 份在卷
    可稽（證人甲○○○於警詢時所述，及卷附上開開戶基本資
    料、立帳申請書、印鑑卡、申請變更帳戶事項申請書、客戶
    歷史交易清單等件，均屬被告以外之人於審判外之言詞或書
    面陳述，而公訴人及被告就上開言詞、書面陳述，均於審判
    程序同意作為證據〈見本院96年3 月14日審判筆錄〉，本院
    審酌該等言詞、書面陳述作成之情形尚屬正常，並無何違反
    法定程序或不當之情形，且與待證事實相關，認適當作為證
    據，故上開言詞、書面陳述依刑事訴訟法第159 條之5 第1
    項規定，均具有證據能力），堪信為真實。
  (二)被告雖否認有何幫助詐欺取財之犯意，惟被告自承不知「阿
    洲」之真實姓名、住所、聯絡電話，現在也找不到阿洲等語
    （見本院96年3 月14日審判筆錄），顯見其與「阿洲」並非
    熟識，而一般人至金融機構申請開立帳戶，其目的不外乎利
    用該帳戶作存、提款、轉帳等財產之金錢支配處分，故對於
    帳戶印章及金融機構發給之存摺、提款卡、提款密碼等物品
    、資料，無不妥為保存，以防遺失或被盜用，損及個人財產
    權益，並遭濫用為財產犯罪之工具。且個人存摺與存戶印鑑
    章、提款卡結合，專有性甚高，更非一般自由流通使用之物
    ，縱需交他人使用，亦必基於信賴關係或特殊事由，自不可
    能隨意交予不熟識之人任意使用。又以現在郵局、銀行開戶
    手續之簡便，需用者儘可自行申請，是苟有不熟識之人欲借
    用存摺使用，或甘願支付代價而利用他人郵局、銀行帳戶供
    資金流通，一般人本於生活經驗及認識，足以懷疑需用者，
    係基於隱瞞資金流向或行為人身份之不法目的，與利用他人
    之郵局、銀行帳戶為犯罪工具有關。按刑法上之故意，可分
    為直接故意與不確定故意（間接故意），所謂「不確定故意
    」，係指行為人對於構成犯罪之事實，預見其發生而其發生
    並不違背其本意者，刑法第13條第2 項定有明文。被告明知
    金融機構帳戶係個人理財之重要工具，且關係個人財產、信
    用之表徵，不能隨意交予他人使用，被告係成年且有正常辨
    識能力之人，對於他人會持其所提供之金融機構帳戶進行犯
    罪應有所預知，其竟將其所開立之帳戶供人使用，對於他人
    持用犯罪之事實，自不違背其本意，足見被告有幫助他人利
    用其帳戶犯罪之不確定故意，應無疑義，被告主觀上有幫助
    詐欺取財之故意甚明。綜上所述，本件事證明確，被告犯行
    已堪認定。
二、查被告行為後，於94年1 月7 日修正、同年2 月2 日公布之
    刑法，已自95年7 月1 日開始施行（下稱修正後刑法），修
    正前刑法第339 條第1 項詐欺取財罪法定刑為「5 年以下有
    期徒刑、拘役或科或併科1 千元以下罰金」，而依罰金罰鍰
    提高標準條例第1 條前段、修正前刑法第33條第5 款之規定
    ，罰金數額得提高至10倍，且罰金數額下限為1 元以上，然
    依修正後刑法第33條第5 款、刑法施行法第1 條之1 （於95
    年6 月14日增訂公布，自同年7 月1 日開始施行）規定，刑
    法修正後前開法條之法定刑度為「5 年以下有期徒刑、拘役
    或科或併科新臺幣3 萬元以下罰金」，罰金數額下限提高為
    新臺幣1 千元以上，並以百元計算之。是以詐欺取財罪修正
    後之法律效果對被告而言較為不利，從而本件應依刑法第2
    條第1 項前段，適用行為時即修正前刑法第339 條第1 項規
    定論罪科刑。又按刑法上之幫助犯，係對於犯罪與正犯有共
    同之認識，而以幫助之意思，對於正犯資以助力，而未參與
    實施犯罪之行為者而言（最高法院75年度台上字第1509號、
    88年度台上字第1270號判決意旨參照）；是以，如未參與實
    行犯罪構成要件之行為，且係出於幫助之意思提供助力，即
    屬幫助犯，而非共同正犯。本件被告提供上開郵局帳戶予綽
    號「阿洲」等真實姓名不詳之成年男子，作為實行詐欺取財
    之犯罪工具，其單純提供帳戶供人使用之行為，並不等同於
    向被害人施以欺罔之詐術行為，且亦無證據證明被告有參與
    詐欺取財犯行之構成要件行為，或與實行詐欺取財犯行之人
    有詐欺取財之犯意聯絡，是被告提供帳戶供人使用之行為，
    對於他人遂行詐欺取財犯行，資以助力，揆諸上開判決意旨
    ，核被告所為，係犯刑法第30條第1 項、修正前刑法第339
    條第1 項詐欺取財罪之幫助犯。被告幫助他人犯前開詐欺取
    財罪，依刑法第30條第2 項之規定，按正犯之刑減輕之。爰
    審酌被告將帳戶交由他人使用，供他人逃避犯罪之查緝，破
    壞社會治安及有礙金融秩序，助長犯罪歪風，並增加追緝犯
    罪及被害人尋求救濟之困難，行為實有不當，惟念其並無前
    科，有臺灣高等法院被告前案紀錄表1 份在卷可參，素行良
    好，及其犯罪動機、目的、手段、所生危害等一切情狀，量
    處如主文所示之刑。
三、末查，被告行為時之刑法第41條第1 項前段規定：「犯最重
    本刑為5 年以下有期徒刑以下之刑之罪，而受6 個月以下有
    期徒刑或拘役之宣告，因身體、教育、職業、家庭之關係或
    其他正當事由，執行顯有困難者，得以1 元以上3 元以下折
    算1 日，易科罰金。」關於易科罰金之折算標準，修正前罰
    金罰鍰提高標準條例第2 條前段（自95年7 月1 日起已刪除
    ）規定，就其原定數額提高為100 倍折算1 日，則本件被告
    行為時之易科罰金折算標準，應以銀元300 元折算1 日，經
    折算為新臺幣後，即應以新臺幣900 元折算1 日。惟刑法第
    41條第1 項前段已於95年7 月1 日修正公布施行，修正後規
    定為：「犯最重本刑為5 年以下有期徒刑以下之刑之罪，而
    受6 個月以下有期徒刑或拘役之宣告者，得以新臺幣1 千元
    、2 千元或3 千元折算1 日，易科罰金。」比較修正前後易
    科罰金之折算標準，以修正公布施行前之規定較有利於被告
    ，自應依刑法第2 條第1 項前段，適用修正前刑法第41條第
    1 項前段規定，定其折算標準，而諭知本件易科罰金之折算
    標準。
據上論斷，應依刑事訴訟法第299 條第1 項前段，刑法第2 條第
1 項前段、第30條第1 項前段、第2 項，修正前刑法第339 條第
1 項、第41條第1 項前段，罰金罰鍰提高標準條例第1 條前段，
修正（廢止）前罰金罰鍰提高標準條例第2 條，判決如主文。
本案經檢察官乙○○到庭執行職務。
中　　華　　民　　國　　96　　年　　3 　　月　　28　　日
                刑事第二庭    審判長法　官  邱永貴
                                    法　官  李昆南
                                    法  官  楊筑婷
以上正本證明與原本無異。
如不服本判決，應於收受送達後10日內向本院提出上訴書狀。
中　　華　　民　　國　　96　　年　　3 　　月　　28　　日
　　　　　　　　　　　　　　        書記官　林靜慧
附錄本案論罪科刑法條：
中華民國刑法第339條第1項
意圖為自己或第三人不法之所有，以詐術使人將本人或第三人之
物交付者，處5 年以下有期徒刑、拘役或科或併科1 千元以下罰
金。
